---
title: 'Mémoire d''Anne Weiss: SEP et pré-briefing'
author: "jcb"
date: "24 juin 2015"
output:
  html_document:
    keep_md: yes
    toc: yes
  pdf_document:
    number_sections: yes
    toc: yes
---

Matériel et méthode
===================

L'ensemble des apprenants sont divisés en 2 groupes selon qu'ils ont bénéficié ou non d'un prébriefing. La répartition entre ces 2 groupes s'est faite aléatoirement. Le _sentiment d'efficacité personnel_ (SEP) de chaque participant a été évalué par un questionnaire comportant 12 items de likert gradués de 1 à 8. Ce questionnaire a été soumis à chaque participant avant la formation (pré-test) et à l'issue de celle-ci (post-test). Cinq questions à choix multiple précisent le profil du candidat. Le consentement éclairé des participant a été recueilli (?).

Les données pré-test et post-test des 12 items avec échelle de Likert et des 5 questions à choix multiple ont été saisie dans un tableur (Exel) et importées dans le logiciel R version 3.1.3 (2015-03-09) pour être analysées.

Toutes les caractéristiques du groupes sont de nature qualitative. Le test utilisé pour les comparer est le __test du Chi2__ (avec correction de continuité de Yates). Cependant les effectifs sont faibles et lorsque les conditions d’application du Chi2 ne sont pas respectées, des effectifs ont été regroupés (années d’étude) et/ou le __test exact de Fisher__ a été utilisé. Les groupes sont considérés comme différents si p-value est plus petite que 0.05.

Le score de Likert est calculé en sommant les items de Likert. Deux scores sont étudiés selon que la somme des items porte sur les 8 premiers (échelle éprouvée) ou sur les 12 items (échelle expérimentale). Les moyennes des échelles de Likert des 2 groupes sont comparées à l'aide du __test de Student__. Les comparaisons pré-test / post-test des moyennes des scores utilisent le __test de Student pour séries appariées__. Un différence inférieure à 5% (p < 0.05) a été considérée comme significative.

Lecture des fichiers
====================

```{r init, echo=FALSE, comment="", message=FALSE}
library(likert)
library(knitr)
options(scipen = 10, digits = 2)

path <- "../../" # path <- "" en mode console

# questionnaire avant
file <- paste0(path, "data/likert_avant_2015-06-22.csv")
lk.av <- read.csv(file)
# questionnaire après
file <- paste0(path, "data/likert_apres_2015-06-22.csv")
lk.ap <- read.csv(file)
# suppression des colonnes éxcédentaires
lk.ap <- lk.ap[, 1:15]
# renommer les colonnnes avant et après: on ne modifie pas le nom des 3 premières colonnes; on rajoute au nom des colonnes 4 à 15 le suffixe .av (ou .ap)
a <- names(lk.av)
a <- c(a[1:3], paste(a[4:15],".av", sep = ""))
names(lk.av) <- a

a <- names(lk.ap)
a <- c(a[1:3], paste(a[4:15],".ap", sep = ""))
names(lk.ap) <- a

# tableau global
lkt <- cbind(lk.av, lk.ap[, 4:12])
# ajout colonne PREB
lkt$PREB[lkt$Groupe_ID %in% c(2, 3, 7, 8)] <- "O"
lkt$PREB[lkt$Groupe_ID %in% c(1,4,5, 6)] <- "N"

# fichier des caractéristiques des apprenants
file <- paste0(path, "data/apprenants_2015-06-22.csv")
app <- read.csv(file)
# ajout colonne PREB
app$PREB[app$Groupe_ID %in% c(2, 3, 7, 8)] <- "O"
app$PREB[app$Groupe_ID %in% c(1,4,5, 6)] <- "N"

```
Fichier des apprenants:
```{r app, echo=FALSE, comment=""}
names(app)
```

Questionnaire "avant" (lk.av):
```{r lk_av, echo = FALSE, comment=""}
names(lk.av)
```
Questionnaire après (lk.ap):
```{r lk_ap, echo = FALSE, comment=""}
names(lk.ap)
```
Les items de Likert correspondent aux colonnes 4 à 15

On forme un fichier global par combinaison des questionnaires _avant_ et _après_. Ajout d'une colonne __PREB__ (O/N) pour identifier le groupe ayant bénéficié d'un prébriefing.
```{r lkt, echo=FALSE, comment=""}
names(lkt)
```

Analyse des groupes avec et sans prebriefing
============================================

Toutes les caractéristiques des groupes sont de nature qualitative. Le test approprié pour les comparer est le test du Chi2 (avec correction de continuité de Yates). Cependant les effectifs sont faibles et lorsque les conditions d'application du chi2 ne sont pas respectées, des effectifs ont été regroupés (années d'étude) et/ou le test exact de Fisher a été utilisé. Les goupes sont considérés comme différents si _p-value_ est plus petite que 0.05.

Sexe sdes apprenants
---------------------
```{r sexe, echo=FALSE, comment=""}
# sexe
table(app$SEXE, app$PREB, dnn = c("Sexe", "PREB"))
c <- chisq.test(table(app$SEXE, app$PREB))
```
La répartition des hommes et des femmes est identique dans deux groupes (p = `r c$p.value`
)

SMI (situation de mort inattendue)
----------------------------------
```{r smi, echo=FALSE, comment=""}
# SMI situation de mort inattendue
table(app$SMI, app$PREB, dnn = c("SMI", "PREB"))
f <- fisher.test(table(app$SMI, app$PREB))
```
Pas de différence entre les deux groupes (p = `r f$p.value`)

FDP formation décès patient
---------------------------
```{r fdp, echo=FALSE, comment=""}
# FDP formation décès patient
table(app$FDP, app$PREB, dnn = c("FDP", "PREB"))
c <- chisq.test(table(app$FDP, app$PREB))
```
Pas de différence entre les deux groupes (p = `r c$p.value`)

FMN formation annonce mauvaise nouvelle
---------------------------------------
```{r FMN, echo=FALSE, comment=""}
# FMN formation annonce mauvaise nouvelle
table(app$FMN, app$PREB, dnn = c("FMN", "PREB"))
c <- chisq.test(table(app$FMN, app$PREB))
```
__Différence significative__ entre les deux groupes (p = `r c$p.value`)

Profession
----------
```{r prof, echo=FALSE, comment=""}
# PROF profession
table(app$PROF, app$PREB, dnn = c("PROF", "PREB"))
f <- fisher.test(table(app$SMI, app$PREB, dnn = c("Profession", "PREB")))
```
Pas de différence entre les deux groupes (p = `r f$p.value`)

Rôle dans la simulation
-----------------------
```{r role, echo=FALSE, comment=""}
# ROLE
table(app$ROLE, app$PREB, dnn = c("ROLE", "PREB"))
f <- fisher.test(table(app$ROLE, app$PREB, dnn = c("ROLE", "PREB")))
```
Pas de différence entre les deux groupes (p = `r f$p.value`)

Années d'étude
--------------

```{r annee, echo=FALSE,comment=""}

# Années d'étude ETUDE
table(app$ETUDE, app$PREB, dnn = c("Années d'études", "PREB"))
# regroupement
t <- table(app$ETUDE, app$PREB)
r <- rbind(apply(t[1:3,], 2, sum), apply(t[4:6,], 2, sum))
rownames(r) <- c("moins de 6 ans", "6 ans ou plus")
r
f <- fisher.test(r)

```
Pas de différence entre les deux groupes (p = `r f$p.value`)

__Conclusion: les groupes avec et sans prébriefing ne sont pas différents sauf en ce qui concerne la formation à l'annonce d'une mauvaise nouvelle.__

Analyse du sentiment d'efficacité personnel (SEP)
=================================================

Le SEP est mesuré sur les 8 premiers items du score de Likert (validé) et sur les 12 items (expérimental).

Pré-test
-----------------------
```{r sep_avant, echo=FALSE}
# Ajout d'une colonne SEP12 au fichier lk.av (SEP expérimental) = score de Likert pour 12 items
lk.av$SEP12 <- apply(lk.av[4:15], 1, sum)
# Ajout d'une colonne SEP8 au fichier lk.av (SEP validé) = score de Likert pour 8 items
lk.av$SEP8 <- apply(lk.av[4:11], 1, sum)
# ajout colonne PREB pour distinguer ceux ayant bénéficiés d'un prébriefing
lk.av$PREB[lk.av$Groupe_ID %in% c(2, 3, 7, 8)] <- "O"
lk.av$PREB[lk.av$Groupe_ID %in% c(1,4,5, 6)] <- "N"
```
### SEP8
```{r sep_avant_sep8, echo=FALSE}
# analyse SEP8

s <- summary(lk.av$SEP8)
sd <- sd(lk.av$SEP8, na.rm = TRUE)
hist(lk.av$SEP8, xlab = "SEP 8", ylab = "Fréquence", main = "Histogramme des scores de Likert avant (8 items)", col = "cornflowerblue", border = "white")

# box plot
boxplot(SEP8 ~ PREB, data = lk.av, ylab = "SEP8", xlab = "Pré-briefing", main = "Score SEP8 avant la formation", col = "cornflowerblue")

# analyse en sous-groupes
t.av.mean <- tapply(lk.av$SEP8, lk.av$PREB, mean, na.rm = TRUE)
t.av.sd <- tapply(lk.av$SEP8, lk.av$PREB, sd, na.rm = TRUE)
t.av.median <- tapply(lk.av$SEP8, lk.av$PREB, median, na.rm = TRUE)
```

#### SEP (Score de Likert) avant la formation:

- Ensemble du groupe:
    - moyenne SEP8: $`r s["Mean"]` \pm{`r sd`}$
    - médiane SEP8: $`r s["Median"]`$
- Sous-groupe sans prebriefing
    - moyenne: $`r t.av.mean[1]` \pm{`r t.av.sd[1]`}$
    - médiane: $`r t.av.median[1]`$
- Sous-groupe avec prebriefing
    - moyenne: $`r t.av.mean[2]` \pm{`r t.av.sd[2]`}$
    - médiane: $`r t.av.median[2]`$

### SEP12
```{r sep_avant_sep12, echo=FALSE}
# Analyse du SEP12
s <- summary(lk.av$SEP12)
sd <- sd(lk.av$SEP12, na.rm = TRUE)
hist(lk.av$SEP12, xlab = "SEP 12", ylab = "Fréquence", main = "Histogramme des scores de Likert avant (12 items)", col = "palegreen", border = "white")

# analyse en sous-groupes
t.av.mean <- tapply(lk.av$SEP12, lk.av$PREB, mean, na.rm = TRUE)
t.av.sd <- tapply(lk.av$SEP12, lk.av$PREB, sd, na.rm = TRUE)
t.av.median <- tapply(lk.av$SEP12, lk.av$PREB, median, na.rm = TRUE)
```

#### SEP (Score de Likert) avant la formation:

- Ensemble du groupe:
    - moyenne SEP12: $`r s["Mean"]` \pm{`r sd`}$
    - médiane SEP12: $`r s["Median"]`$
- Sous-groupe sans prebriefing
    - moyenne: $`r t.av.mean[1]` \pm{`r t.av.sd[1]`}$
    - médiane: $`r t.av.median[1]`$
- Sous-groupe avec prebriefing
    - moyenne: $`r t.av.mean[2]` \pm{`r t.av.sd[2]`}$
    - médiane: $`r t.av.median[2]`$

#### Comparaison du SEP avant la formation, selon que les apprenants aient bénéficiés ou non d'un prébriefing (Test T de Student):

```{r ttest_pre, echo=FALSE, comment=""}
# comparaisons des groupes avec et sans prébriefing
t1 <- t.test(SEP8 ~ PREB, data = lk.av)
t2 <- t.test(SEP12 ~ PREB, data = lk.av)
```
- SEP8: pas de différence (p = `r t1$p.value`)
- SEP12: pas de différence (p = `r t2$p.value`)



__Conclusion__: les groupes ne sont pas différents en ce qui concerne le sentiment d'efficacité personnel avant la formation.

Post-test
-----------------------

```{r SEP_apres, echo=FALSE}
# Ajout d'une colonne SEP12 au fichier lk.av (SEP expérimental)
lk.ap$SEP12 <- apply(lk.ap[4:15], 1, sum)
# Ajout d'une colonne SEP8 au fichier lk.ap (SEP validé)
lk.ap$SEP8 <- apply(lk.ap[4:11], 1, sum)
# ajout colonne PREB
lk.ap$PREB[lk.ap$Groupe_ID %in% c(2, 3, 7, 8)] <- "O"
lk.ap$PREB[lk.ap$Groupe_ID %in% c(1,4,5, 6)] <- "N"
```

### SEP8 (après)

```{r sep8après, echo=FALSE}
# analyse SEP8
s <- summary(lk.ap$SEP8)
sd <- sd(lk.ap$SEP8)

hist(lk.ap$SEP8, xlab = "SEP 8", ylab = "Fréquence", main = "Histogramme des scores de Likert après (8 items)", col = "cornflowerblue")

# analyse en sous-groupes
t.ap.mean <- tapply(lk.ap$SEP8, lk.ap$PREB, mean, na.rm = TRUE)
t.ap.sd <- tapply(lk.ap$SEP8, lk.ap$PREB, sd, na.rm = TRUE)
t.ap.median <- tapply(lk.ap$SEP8, lk.ap$PREB, median, na.rm = TRUE)
````

#### SEP (Score de Likert) après la formation:

- Ensemble du groupe:
    - moyenne SEP8: $`r s["Mean"]` \pm{`r sd`}$
    - médiane SEP8: $`r s["Median"]`$
- Sous-groupe sans prebriefing
    - moyenne: $`r t.ap.mean[1]` \pm{`r t.ap.sd[1]`}$
    - médiane: $`r t.ap.median[1]`$
- Sous-groupe avec prebriefing
    - moyenne: $`r t.ap.mean[2]` \pm{`r t.ap.sd[2]`}$
    - médiane: $`r t.ap.median[2]`$
    
### SEP12 (après)

```{r sep12APRES, echo=FALSE}
# analyse du SEP12

s <- summary(lk.ap$SEP12)
sd <- sd(lk.ap$SEP12)

hist(lk.ap$SEP12, xlab = "SEP 12", ylab = "Fréquence", main = "Histogramme des scores de Likert après (12 items)", col = "palegreen")

# analyse en sous-groupes
t.ap.mean <- tapply(lk.ap$SEP12, lk.ap$PREB, mean, na.rm = TRUE)
t.ap.sd <- tapply(lk.ap$SEP12, lk.ap$PREB, sd, na.rm = TRUE)
t.ap.median <- tapply(lk.ap$SEP12, lk.ap$PREB, median, na.rm = TRUE)

```

#### SEP (Score de Likert) après la formation:

- Ensemble du groupe:
    - moyenne SEP12: $`r s["Mean"]` \pm{`r sd`}$
    - médiane SEP12: $`r s["Median"]`$
- Sous-groupe sans prebriefing
    - moyenne: $`r t.ap.mean[1]` \pm{`r t.ap.sd[1]`}$
    - médiane: $`r t.ap.median[1]`$
- Sous-groupe avec prebriefing
    - moyenne: $`r t.ap.mean[2]` \pm{`r t.ap.sd[2]`}$
    - médiane: $`r t.ap.median[2]`$

#### Comparaison du SEP après la formation, selon que les apprenants aient bénéficiés ou non d'un prébriefing (Test T de Student):

```{r compare_apres, echo=FALSE}
# comparaisons des groupes avec et sans prébriefing
t1 <- t.test(SEP8 ~ PREB, data = lk.ap)
t2 <- t.test(SEP12 ~ PREB, data = lk.ap)
```

- SEP8: pas de différence (p = `r t1$p.value`)
- SEP12: pas de différence (p = `r t2$p.value`)

__Conclusion__: après la formation, le SEP à progressé mais dans les mêmes proportions dans les deux groupes et il n'y a pas de différence de entre les SEP que le groupe ait bénéficié ou pas d'un prébriefing. 


Est-ce que la formation a une influence sur le SEP?
----------------------------------------------------
Pour répondre à la question, on compare le SEP avant et après la formation (test de Student por séries appariées):

### SEP12

```{r sep12_avap, echo=FALSE, comment=""}
# SEP 12
t <- t.test(lk.ap$SEP12, lk.av$SEP12, paired = TRUE)
```
- SEP12: __différence très significative__ (p = `r t$p.value`)

### SEP8

```{r sep8_avap, echo=FALSE, comment=""}
# SEP 8
t <- t.test(lk.ap$SEP8, lk.av$SEP8, paired = TRUE)
```

- SEP8: __différence très significative__ (p = `r t$p.value`)

__Conclusion__: dans les 2 cas le SEP progresse fortement et significativement. La formation a un effet positif sur l'évolution du SEP. 

### Analyse en sous groupes

```{r sep_avap, echo=FALSE, comment=""}

# dans les 2 cas le SEP progresse fortement. La formation a un effet positif sur l'évolution du SEP. NB faire le test pour séries appariées.

# Analyse en sous-groupes:
# avant avec prébriefing
t1 <- t.test(lk.av$SEP8[lk.av$PREB == "O"], lk.ap$SEP8[lk.ap$PREB == "O"], paired = TRUE)
# avant sans prébriefing
t2 <- t.test(lk.av$SEP8[lk.av$PREB == "N"], lk.ap$SEP8[lk.ap$PREB == "N"], paired = TRUE)
# après avec prebriefing
t3 <- t.test(lk.av$SEP12[lk.av$PREB == "O"], lk.ap$SEP12[lk.ap$PREB == "O"], paired = TRUE)
# après sans prébriefing
t4 <- t.test(lk.av$SEP12[lk.av$PREB == "N"], lk.ap$SEP12[lk.ap$PREB == "N"], paired = TRUE)

```

#### SEP8
- sous-groupe avec prébriefing: SEP8 avant = `r mean(lk.av$SEP8[lk.av$PREB == "O"])`, SEP8 après = `r mean(lk.ap$SEP8[lk.av$PREB == "O"])`, p = `r t1$p.value`
- sous-groupe sans prébriefing: SEP8 avant = `r mean(lk.av$SEP8[lk.av$PREB == "N"])`, SEP8 après = `r mean(lk.ap$SEP8[lk.av$PREB == "N"])`, p = `r t2$p.value`

#### SEP12
- sous-groupe avec prébriefing: SEP12 avant = `r mean(lk.av$SEP12[lk.av$PREB == "O"])`, SEP12 après = `r mean(lk.ap$SEP12[lk.av$PREB == "O"])`, p = `r t3$p.value`
- sous-groupe sans prébriefing: SEP12 avant = `r mean(lk.av$SEP12[lk.av$PREB == "N"], na.rm = TRUE)`, SEP12 après = `r mean(lk.ap$SEP12[lk.ap$PREB == "N"], na.rm = TRUE)`, p = `r t4$p.value`

__Conclusion__: quuelque soit l'échelle utilisée, le SEP progresse fortement et significativement quelque soit le sous-groupe considéré. La formation a un effet positif sur l'évolution du SEP. 

Evaluer le nombre de sujets nécessaires.

Résultats préliminaires
=======================

Scores de Likert avant
-----------------------
```{r score_avant, warning=FALSE, echo=FALSE}
# score de Likert avant et après
lik.av <- lk.av[, c(4:15)]

likert(lik.av, nlevels = 8)
plot(likert(lik.av, nlevels = 8))
summary(lik.av, nlevels = 8)

```

Score de Likert après
---------------------
```{r score_apres, warning=FALSE, echo=FALSE}
lik.ap <- lk.ap[, c(4:15)]

likert(lik.ap, nlevels = 8)
plot(likert(lik.ap, nlevels = 8))
summary(lik.ap, nlevels = 8)

```


Note: pour étudier une colonne seule, il faut utiliser la syntaxe suivante:
```{r, warning=FALSE}
q1a <- lk.av[, 4, drop = FALSE]
# plot likert
plot(likert(q1a,nlevels = 8))
# summary spécifique
summary(likert(q1a,nlevels = 8))
# %
likert(q1a, nlevels = 8)
# nombre
table(q1a)

```

Q1 avant et après
```{r Q1, warning=FALSE}
q1a <- lk.av[, 4, drop = FALSE]
q1p <- lk.ap[, 4, drop = FALSE]
q1 <- cbind(q1p, q1a)
names(q1) <- c("Q1.Ap","Q1.Av")
plot(likert(q1, nlevels = 8))
likert.bar.plot(likert(q1, nlevels = 8), main = "Q1")
likert.heat.plot(likert(q1, nlevels = 8), main = "Q1")
likert.density.plot(likert(q1, nlevels = 8), main = "Q1", warning = FALSE)

summary(likert(q1, nlevels = 8))

# test du chi2 pour comparer avant-après
c <- likert(q1, nlevels = 8)
# c est un objet de type likert dont il faut extraire les données (voir str(c))
d <- c$results[,2:9]
# on regroupe les colonnes 6 et 7 pour avoir des effectifs convenables
d[,6] <-d[,6]+d[,7]
# test en éliminant le colonne 8 qui est nulle
chisq.test(d[, 1:6])


```

Cronbach alpha
==============

On utilise la formule _alpha_ du package _epîcalc_. Calcul du coefficient de Cronbach pour les questions avant / après et pour la totalité des 12 items et les 8 premiers:

```{r cronbach, echo=FALSE, comment=""}

library("epicalc")

use(lk.av)
alpha(Q1.av:Q12.av)
alpha(Q1.av:Q8.av)
use(lk.ap)
alpha(Q1.ap:Q8.ap)
alpha(Q1.ap:Q12.ap)

```
La consistance interne parait bonne.

Score sur les 8 premières questions
===================================

```{r score}

lkt$score.av <- apply(lkt[, c(4:11)], 1, sum, na.rm = TRUE)
lkt$score.ap <- apply(lkt[, c(16:23)], 1, sum, na.rm = TRUE)

summary(lkt$score.av)
summary(lkt$score.ap)

# création d'une colonne delta.score qui fait la différence avant/après. Onconstate que le score peut augmenter, diminuer ou ne pas bouger.
lkt$delta.score <- lkt$score.ap - lkt$score.av

# Comparaison des scores av et pré-briefing ou non
boxplot(score.av ~ PREB, data = lkt)
t.test(score.av ~ PREB, data = lkt)

# Comparaison des scores ap et pré-briefing ou non
boxplot(score.ap ~ PREB, data = lkt)
t.test(score.ap ~ PREB, data = lkt)

use(lkt)

# comparaison des scores des différents groupes
boxplot(score.av ~ Groupe_ID, data = lkt)
boxplot(score.ap ~ Groupe_ID, data = lkt)

# l'ANOVA confirme que les groupes n'ont pas les mêmes scores
a <- aov(score.av ~ Groupe_ID, data = lkt)
summary(a)
a2 <- aov(score.ap ~ Groupe_ID, data = lkt)
summary(a2)

# évolution des scores moyens par groupes
tapply(score.av, Groupe_ID, mean)
tapply(score.ap, Groupe_ID, mean)

# évolution des scores moyens par groupes et prebriefing
tapply(score.av, list(Groupe_ID, lkt$PREB), mean)
tapply(score.ap, list(Groupe_ID, lkt$PREB), mean)

```

Information de session
======================

Informations pour le chapitre matériel et méthode.

```{r session, echo=FALSE, comment=""}
sessionInfo()

citation()
```
